臺灣高雄地方法院民事判決　　　　　　　 94年度訴字第417號
原　　　告　甲○○
訴訟代理人　郭憲彰律師
被　　　告　乙○○
　　　　　　盛展企管顧問有限公司
兼　上一人
法定代理人　丁○○
當事人間損害賠償事件，本院於民國94年7 月14日言詞辯論終結
，判決如下：
    主      文
原告之訴及假執行之聲請均駁回。
訴訟費用由原告負擔。
    事實及理由
一、原告起訴主張：被告乙○○與原告於民國92年6 月30日，就
    被告乙○○向被告盛展企管顧問有限公司（下稱盛展公司）
    承租坐落高雄市○○區○○段二小段1691地號之停車場（下
    稱系爭停車場），轉租予原告，租期一年，期滿前雙方於93
    年6 月29日續行簽約（下稱系爭租約），約定租期一年，如
    地主提早收回，原告不得有異議，並不得向被告乙○○要求
    賠償，如地主未提早收回，原告有優先續租權，期限一年，
    租金另議。原告承租系爭停車場，係經被告盛展公司經理即
    被告丁○○從中撮合所致，原告亦於被告盛展公司年終尾牙
    受邀參加，原告與被告乙○○間之承租條件，被告盛展公司
    知之甚詳，第一年租期屆滿前，雙方續約後，被告盛展公司
    對於原告經營之事實，仍無異議，詎被告見原告投入資金、
    心力經營有成，利潤不菲，而萌生收回之念，遂共謀由被告
    盛展公司於93年9 月11日發文被告乙○○，以被告乙○○違
    反禁止轉租之約定，通知於文到一個月後終止渠等間之租約
    ，並要求原告返還系爭停車場，顯係故意捏造不實租約條件
    ，或以濫用權利行使之手段達到終止租約之目的，故意侵害
    原告經營停車場之權利，致原告受有每月新台幣（下同）10
    萬元之損害，被告乙○○與丁○○自應依民法第184 條第1
    項前段、後段及第185 條規定，負共同侵權行為之損害賠償
    責任，又被告丁○○利用其擔任經理之便，假藉職務發文終
    止被告盛展公司與乙○○之租約，被告盛展公司對此行為，
    應負僱用人之連帶賠償責任。縱認被告盛展公司與乙○○於
    93年6 月20日所訂租約內容為真，且無權利濫用，則被告乙
    ○○明知伊與被告盛展公司所訂租約禁止轉租第三人，卻蓄
    意違約將之轉租善意之原告，嗣遭被告盛展公司以被告乙○
    ○違約為由，將系爭停車場收回，致生損害於原告，核其行
    為，顯與民法第184 條第1 項前段之故意侵權行為相當，且
    與兩造簽訂之租約目的有違，其所為顯然無法提供完全之給
    付，依民法第227 條第1 項、第226 條之規定，被告乙○○
    亦應負契約不完全給付之損害賠償責任。再依原告營業帳冊
    所載，每月淨利約10萬餘元，原告依原有之營業計畫及設備
    ，均屬可得預期利益，被告違反上述法律規定，將系爭停車
    場收回，除侵害原告原有租期之權利外，尚包括未來優先承
    租之一年租期，則原告受損之租期為自94年1 月1 日起95年
    6 月30日止，共18個月，金額共計180 萬元。另系爭租約第
    2 條但書所謂「地主」，係指系爭停車場所有權人南和興產
    股份有限公司（下稱南和興產公司），其並未收回系爭停車
    場，縱然收回，亦屬被告乙○○明知不得轉租而轉租，乃自
    己行為導致地主提早收回，被告乙○○不得主張該條但書約
    定免除賠償責任等語。爰依民法第184 條第1 項前段、後段
    、第185 條、第188 條、第226 條、第227 條第1 項之規定
    ，提起本件訴訟，又關於民法第184 條第1 項前段及後段部
    分，請求本院為擇一勝訴之判決。並聲明：(一)被告應連帶給
    付原告180 萬元，及自起訴狀繕本送達翌日起至清償日止，
    按年息5%計算之利息。(二)原告願供擔保，請准宣告假執行。
二、被告方面：
（一）被告乙○○辯稱：伊與被告盛展公司之92年度租賃契約書
      雖未明文禁止轉租，惟被告丁○○有口頭告知不得轉租，
      伊與被告盛展公司之93年度租賃契約書中記載禁止轉租，
      並非事後捏造，而係簽約時即載明。原告於92年6 月間即
      知被告盛展公司禁止轉租，所以私下約定由原告對外宣稱
      係伊之受僱人而非承租人，因伊不會經營停車場，被告丁
      ○○介紹訴外人丙○○給伊認識教導如何經營，並非介紹
      他人來轉租系爭停車場，後由丙○○介紹原告給伊認識，
      原告與伊簽訂系爭租約被告丁○○並不知情，亦未從中撮
      合簽約。系爭租約第2 條但書約定，如地主提早收回，原
      告不得向伊要求賠償，該條所謂「地主」，乃指原出租人
      即被告盛展公司，系爭停車場既由被告盛展公司收回，伊
      自不負任何賠償責任。否認原告每月有10萬元之損害，且
      原告與伊之租期僅至94年6 月30日止，原告於93年12月31
      日始交還系爭土地，則原告與伊之租期僅剩6 個月，卻請
      求自94年1 月1 日起至95年6 月30日止之損害，顯不合理
      等語。並聲明：(一)原告之訴及假執行之聲請均駁回。(二)如
      受不利之判決，願供擔保請准宣告免為假執行。
（二）被告盛展公司、丁○○則以：被告盛展公司與被告乙○○
      間之92年度租賃契約書雖未明文禁止轉租，惟有口頭告知
      不得轉租，93年度租賃契約書中載明禁止轉租，係經被告
      盛展公司管理會議通過，並非事後捏造。被告丁○○從未
      參與原告與被告乙○○間之租約簽訂及停車場經營，亦未
      撮合原告與被告乙○○簽訂租約，更未以任何書面或口頭
      允諾原告向被告乙○○承租系爭停車場，被告盛展公司對
      被告乙○○終止租約乃依雙方簽訂之合約內容為之。系爭
      停車場之收回，乃被告盛展公司管理部會議決議後，經系
      爭停車場所有權人南和興產公司決定執行等語置辯。並聲
      明：(一)原告之訴及假執行之聲請均駁回。(二)如受不利之判
      決，願供擔保請准宣告免為假執行。
三、兩造不爭執事項：
（一）被告乙○○於92年7 月2 日向被告盛展公司承租系爭停車
      場，當時租賃契約書並未記載禁止轉租第三人，雙方於93
      年6 月20日續約，租期自93年7 月1 日起至94年6 月30日
      止，於租賃契約書第6 條第1 項載明不得轉租其他第三人
      ，被告乙○○並繳交100 萬元押租金予被告盛展公司，並
      有停車位租賃合約書影本2 份附卷可稽（見本院卷第11、
      12、32、33頁）。
（二）被告乙○○於92年6 月30日將系爭停車場轉租予原告，租
      期一年，期滿前雙方於93年6 月29日續約，租期自93年7
      月1 日起至94年6 月30日止，於系爭租約第2 條但書約定
      ，如地主提早收回，原告不得有異議，並不得向被告乙○
      ○要求賠償，94年6 月30日前如地主未收回，原告有優先
      續租權，期限一年，租金另議，原告並繳交100 萬元押租
      金予被告乙○○，並有朝陽停車場租賃契約書影本2 份在
      卷可佐（見本院卷第7 、9 頁）。
（三）被告盛展公司於93年9 月11日發函被告乙○○，以被告乙
      ○○違反租賃契約書第6 條第1 項禁止轉租之約定，終止
      雙方租賃契約，並有被告盛展公司93年9 月11日展管車字
      第002 號函文影本1 紙附卷足憑（見本院卷第10頁）。
（四）系爭停車場所有權人為南和興產公司，並有土地登記謄本
      1 紙在卷可參（見本院卷第8 頁）。
（五）被告丁○○知悉原告向被告乙○○承租系爭停車場，原告
      於93年12月31日交還系爭停車場，被告丁○○將應退還予
      被告乙○○之押租金，直接退還予原告，並有被告丁○○
      所簽發、受款人為原告之支票影本2 紙附卷可按（見本院
      卷第75頁）。
四、依兩造前開主張及陳述觀之，本件之爭點，即在於：(一)被告
    乙○○與丁○○是否故意捏造不實租約條件，或以濫用權利
    行使之手段，共同侵害原告經營停車場之權利？被告盛展公
    司是否應與被告丁○○負連帶賠償責任？(二)原告主張被告乙
    ○○應負不完全給付之契約責任，有無理由？被告乙○○得
    否主張系爭租約第2 條但書之免責約定？本院分述判斷意見
    如下：
（一）被告乙○○與丁○○是否故意捏造不實租約條件，或以濫
      用權利行使之手段，共同侵害原告經營停車場之權利？被
      告盛展公司是否應與被告丁○○負連帶賠償責任？
    １、按因故意或過失，不法侵害他人之權利者，負損害賠償
        責任，民法第184 條第1 項前段定有明文。是以侵權行
        為所發生之損害賠償請求權，以有故意或過失不法侵害
        他人權利為其成立要件，若其行為並無不法，或無侵害
        他人權利，即無賠償之可言（最高法院54年台上字1523
        號、49年台上字第2323號判例可參）。又按權利之行使
        ，不得違反公共利益，或以損害他人為主要目的；行使
        權利，履行義務，應依誠實及信用方法，民法第148 條
        固定有明文。惟若當事人行使權利，雖足使他人喪失利
        益，而茍非以損害他人為主要目的，即不在民法第148
        條所定範圍之內（最高法院45年台上字第105 號判例參
        照）。
    ２、原告主張被告乙○○與丁○○故意捏造不實之租約條件
        ，亦即被告丁○○代表被告盛展公司與被告乙○○於93
        年6 月20日簽訂之租約中有關禁止轉租之約定，乃被告
        乙○○與丁○○事後捏造等情，固提出被告乙○○與盛
        展公司於92年7 月2 日簽訂之停車位租賃合約書影本一
        份為證（見本院卷第32、33頁），觀之該合約書雖無明
        文禁止轉租，然此無從推論被告乙○○與盛展公司於93
        年6 月20日續行簽訂之租約中所載禁止轉租之約定乃事
        後捏造，且基於當事人契約自由原則，被告乙○○與盛
        展公司之前所締租約縱無禁止轉租之約定，此非即謂之
        後續行簽訂之租約不得有禁止轉租之約定，則原告所提
        證據尚無法證明被告乙○○與丁○○有何故意捏造不實
        租約條件之情事，自無故意不法侵害原告權利可言，原
        告依據民法第184 條第1 項前段及第185 條規定，請求
        被告乙○○與丁○○應負共同故意侵權行為之損害賠償
        責任，洵屬無據。
    ３、原告另主張被告乙○○與丁○○共謀終止租約收回系爭
        停車場構成權利濫用云云，惟被告盛展公司與乙○○間
        之租約第6 條第1 項有關禁止轉租之約定，原告既無法
        舉證證明該約定乃事後捏造，且被告丁○○係被告盛展
        公司之負責人，有公司登記資料附卷可稽（見本院卷第
        85、86頁），其以被告盛展公司名義發函被告乙○○終
        止租約，係經被告盛展公司管理會議決議所為，而非被
        告丁○○一人恣意決定，業經被告丁○○提出被告盛展
        公司93年7 月21日管理會議記錄表影本一份為證（見本
        院卷第47、48頁），則被告丁○○以被告盛展公司負責
        人身分，依據被告盛展公司與乙○○間之禁止轉租約定
        ，提前收回系爭停車場，難認係以損害原告為主要目的
        ，自屬正當權利行使，並非權利濫用，且與故意以背於
        善良風俗之方法，加損害於他人之要件有間，原告依據
        民法第184 條第1 項後段及第185 條規定，請求被告乙
        ○○與丁○○應負共同侵權行為之損害賠償責任，亦屬
        無據。
    ４、綜上，原告既無法舉證證明被告丁○○因執行職務不法
        侵害原告之權利者，其主張被告盛展公司應負僱用人之
        連帶賠償責任，即無理由，不應准許。
（二）原告主張被告乙○○應負不完全給付之契約責任，有無理
      由？被告乙○○得否主張系爭租約第2 條但書之免責約定
      ？
    １、按因可歸責於債務人之事由，致為不完全給付者，債權
        人得依關於給付遲延或給付不能之規定行使其權利；因
        不完全給付而生前項以外之損害者，債權人並得請求賠
        償，民法第227 條定有明文。又債務不履行包括給付不
        能、給付遲延及不完全給付三種，其形態及法律效果均
        有不同，所謂給付不能，係指依社會觀念，其給付已屬
        不能者而言，若債務人僅無資力，按諸社會觀念，不能
        謂為給付不能；給付遲延，則指債務人於應給付之期限
        ，能給付而不為給付，倘給付可能，則債務人縱在期限
        前，預先表示拒絕給付，亦須至期限屆滿，始負遲延責
        任；至於不完全給付，則指債務人提出之給付，不合債
        之本旨而言（最高法院93年台上字第42號判決參照）。
    ２、經查，被告乙○○向被告盛展公司承租系爭停車場後，
        即與原告簽訂系爭租約，並交付系爭停車場予原告使用
        ，由原告經營停車場業務，此為原告所自陳，則被告乙
        ○○已依其與原告之租約內容提出給付，符合債之本旨
        ，並無不完全給付之情事，嗣因被告盛展公司於93年9
        月11日發函終止其與被告乙○○之租約，原告乃於93年
        12月31日交還系爭停車場，被告丁○○並將應退還予被
        告乙○○之押租金，直接退還予原告，已如前述，可知
        原告與被告乙○○間之租約業經雙方合意終止，原告始
        交還系爭停車場，並由被告乙○○依系爭租約第3 條之
        約定，於原告遷空、交還停車場後，請求被告丁○○將
        應退還被告乙○○之押租金無息退還原告，則原告於租
        期屆滿前提前交還系爭停車場，乃原告與被告乙○○合
        意終止租約所致，此與被告乙○○是否依債之本旨提出
        給付之認定無涉，是原告主張被告乙○○應負民法第22
        6 條、第227 條第1 項規定之不完全給付責任，自無理
        由。惟原告主張其返還系爭停車場係因被告乙○○違反
        禁止轉租之約定，致被告盛展公司提前收回，而非地主
        南和興產公司提前收回，故請求被告乙○○應負損害賠
        償責任（見本院卷第36頁），則原告乃依據系爭租約第
        2 條但書約定之反面解釋，亦即地主並未收回，被告乙
        ○○應負賠償責任，請求被告乙○○應負契約責任，是
        本件自應審究被告乙○○得否主張系爭租約第2 條但書
        之免責約定。
    ３、按解釋意思表示，應探求當事人之真意，不得拘泥於所
        用之辭句，民法第98條定有明文。又解釋當事人之契約
        ，應以當事人立約當時之真意為準，而真意何在，又應
        以過去事實及其他一切證據資料為斷定之標準，不能拘
        泥文字致失真意；解釋當事人所立書據之真意，以當時
        之事實及其他一切證據資料為其判斷之標準，不能拘泥
        字面或截取書據中一二語，任意推解致失真意（最高法
        院39年台上字第1053號、19年上字第28號判例參照）。
    ４、經查，原告與被告乙○○間之租約第2 條約定：「租賃
        期限為壹年，即自民國93年7 月1 日起至94年6 月30日
        止，每月租金捌萬元整，於每月一日繳納。（但如地主
        提早收回，乙方（即原告）不得有異議，並不得向甲方
        （即被告乙○○）要求賠償）」等語（見本院卷第9 頁
        ），可知該條旨在約定租賃期間為何，並於但書加註被
        告乙○○之免責事由，即於「地主」提早收回時，原告
        與被告乙○○之租期縱然尚未屆滿，原告亦不得請求被
        告乙○○賠償其所受損害，而該條辭句雖以「地主」書
        之，惟當事人真意為何，依前揭說明，仍應以立約當時
        事實及其他一切證據資料為斷定，不能拘泥字面。原告
        主張該條所謂「地主」乃系爭停車場所有權人南和興產
        公司，然原告於本院審理時自認其簽訂系爭租約前，即
        知系爭停車場係被告盛展公司出租予被告乙○○，並主
        張係被告盛展公司經理即被告丁○○從中撮合其與被告
        乙○○簽訂租約等情（見本院卷第3 頁），則原告與被
        告乙○○簽約當時已知被告乙○○係將承租自被告盛展
        公司之系爭停車場轉租予伊，自應知悉系爭租約受制於
        被告盛展公司與乙○○間之租約限制，且原告並未提出
        任何證據證明其與被告乙○○簽約當時即知系爭停車場
        之所有權人為南和興產公司，況南和興產公司於94年5
        月20日以94南和業字第094017號函載明：「本公司所有
        坐落本市○○區○○段二小段1691地號停車場土地係出
        租予萬利發股份有限公司」等語（見本院卷第57頁），
        則系爭停車場乃由所有權人南和興產公司出租予萬利發
        股份公司，再由萬利發股份有限公司交付被告盛展公司
        ，再由被告盛展公司租予被告乙○○，歷經層層轉租與
        交付，始由被告乙○○租予原告，難認原告與被告乙○
        ○簽訂系爭租約時明知系爭停車場所有權人為南和興公
        司，是依當事人締約當時之真意，該條但書所謂「地主
        」應指包含系爭停車場原出租人被告盛展公司，縱使南
        和興產公司以上開函文稱：其並無收回系爭停車場之決
        定，亦無授權被告盛展公司全權決定等語（見本院卷第
        57 頁）， 惟系爭停車場之收回，既係經被告盛展公司
        管理會議決議所為，已如前述，並發函予被告乙○○終
        止租約，自符合被告乙○○與原告間之租約第2 條但書
        約定，被告乙○○對於原告自不負系爭停車場提前收回
        致原告受損害之賠償責任。
    ５、至原告主張：被告乙○○明知不得轉租而轉租，乃自己
        行為導致地主提早收回，其不得主張租約第2 條但書之
        約定免除賠償責任云云，惟該條約定並未加註「不可歸
        責」於被告乙○○之要件，自不得任意加上契約所無之
        限制，則不論是否可歸責於被告乙○○導致地主提早收
        回，其均可主張免責，原告上開主張，洵無足採。
五、綜上所述，原告無法舉證證明被告乙○○與丁○○故意捏造
    不實租約條件，或以濫用權利行使之手段，共同侵害原告經
    營停車場之權利，其請求被告乙○○、丁○○及盛展公司應
    連帶賠償其所受之損害，即難准所請，又原告與被告乙○○
    間之租約第2 條但書所謂「地主」，乃指系爭停車場原出租
    人被告盛展公司，且不論是否可歸責於被告乙○○導致地主
    提早收回，被告乙○○均可主張免責。從而，原告依民法第
    184 條第1 項前段、後段、第185 條、第188 條及第226 條
    、第227 條第1 項之規定，請求被告連帶給付180 萬元，及
    自起訴狀繕本送達翌日起至清償日止，按年息5%計算之利息
    ，為無理由，應予駁回。原告之訴既經駁回，其假執行之聲
    請亦失所附麗，應併予以駁回。
六、本件事證已臻明確，兩造其餘主張及舉證，核與判決結果無
    影響，爰不再予斟酌，併此敘明。
七、結論：原告之訴為無理由，依民事訴訟法第78條，判決如主
    文。
中　　華　　民　　國　　94　　年　　7 　　月　　28　　日
                  民事第五庭法　官　秦慧君
正本係照原本作成。
如不服本判決，應於送達後20日內，向本院提出上訴狀並表明上
訴理由，如於本判決宣示後送達前提起上訴者，應於判決送達後
10日內補提上訴理由書（須附繕本）。
中　　華　　民　　國　　94　　年　　7 　　月　　28　　日
                                書記官　馮欽鳳
